ACORDAO-COMPLETO-2453228

ACÓRDÃO 12141/2021 ATA 31/2021 - PRIMEIRA CÂMARA

VISTOS, relatados e discutidos estes autos de tomada de contas especial instaurada pelo Fundo Nacional de Desenvolvimento da Educação relativa à omissão da prestação de contas dos recursos federais repassados por meio do termo de compromisso PAC II 4680/2013 para construção de cobertura escolar no munícipio de Marapanim/PA.
ACORDAM os ministros do Tribunal de Contas da União, reunidos em sessão da 1ª Câmara, ante as razões expostas pelo relator, em:
9.1. considerar revel, para todos os efeitos, nos termos do art. 12, § 3º, da Lei 8.443/1992, a Sra. Elza Edilene Rebelo de Moraes, dando-se prosseguimento ao processo;
9.2. julgar irregulares as contas da Sra. Elza Edilene Rebelo de Moraes, com fundamento no art. 16, III, "a" e "c", da Lei 8.443/1992, e condená-la ao pagamento das quantias a seguir especificadas, atualizadas monetariamente e acrescidas de juros de mora, calculados a partir das datas especificadas até a data do efetivo recolhimento, fixando o prazo de 15 (quinze) dias, a contar da notificação, para que comprove, perante o Tribunal (art. 214, III, "a", do RI/TCU) , o recolhimento da dívida aos cofres do Fundo Nacional de Desenvolvimento da Educação, na forma da legislação em vigor:
	Valor Original (R$) 
	Data das ordens bancárias

	36.999,39
	4/10/2013

	36.999,39
	13/3/2014

	64.748,94
	9/5/2014

	46.249,24
	20/10/2014

9.3. aplicar  à Sra. Elza Edilene Rebelo de Moraes, com fundamento no art. 57 da Lei 8.443/1992, c/c art. 267 do RI/TCU, multa no valor de R$ 24.000,00 (vinte e quatro mil reais) , fixando prazo de 15 (quinze) dias, a contar da notificação, para que comprove, perante este Tribunal (art. 214, III, "a", do RI/TCU) , o recolhimento da dívida aos cofres do Tesouro Nacional, atualizada monetariamente desde a data do presente  acórdão até a do efetivo recolhimento, se for paga após o vencimento, na forma da legislação em vigor; 
9.4. autorizar, desde logo, se requerido, com fundamento no art. 26, da Lei 8.443/1992, c/c o art. 217, §§ 1º e 2º, do RI/TCU, o parcelamento das dívidas em até 36 parcelas, incidindo, sobre cada parcela, corrigida monetariamente, os correspondentes acréscimos legais, fixando-lhes o prazo de 15 (quinze) dias, a contar do recebimento da notificação, para comprovar, perante o Tribunal, o recolhimento da primeira parcela, e de 30 (trinta) dias, a contar da parcela anterior, para comprovar o recolhimento das demais parcelas, devendo incidir, sobre cada valor mensal, atualizado monetariamente, os juros de mora devidos, no caso do débito, na forma prevista na legislação em vigor, alertando a responsável de que a falta de comprovação do pagamento de qualquer parcela importará o vencimento antecipado do saldo devedor, nos termos do § 2º do art. 217, do Regimento Interno deste Tribunal;
9.5. autorizar, desde logo, nos termos dos arts. 219, II, do RI/TCU e 28, II, da Lei 8.443/1992, a cobrança judicial das dívidas, caso não atendidas as notificações;
9.6. enviar cópia deste acórdão ao FNDE e à responsável, informando que o inteiro teor da presente deliberação, acompanhada do relatório e da proposta de deliberação que a fundamenta, estará disponível, no dia seguinte a sua oficialização, para a consulta no endereço www.tcu.gov.br/acordaos;
9.7. encaminhar cópia da deliberação ao (à) chefe da Procuradoria da República no Estado do Pará, em cumprimento ao disposto no § 3º do art. 16 da Lei 8.443/1992.

Tomada de contas especial instaurada pelo FNDE em razão de omissão no dever de prestar contas de termo de compromisso tendo por objeto a cobertura de quadra escolar.

Primeira Câmara

Munícipio de Marapanim/PA.

3. Interessados/Responsáveis:
3.1. Interessado: Fundo Nacional de Desenvolvimento da Educação (FNDE).
3.2. Responsável: Elza Edilene Rebelo de Moraes (XXX.612.402-XX).

13.1. Ministros presentes: Walton Alencar Rodrigues (Presidente), Vital do Rêgo e Jorge Oliveira.
13.2. Ministro-Substituto convocado: Augusto Sherman Cavalcanti.
13.3. Ministro-Substituto presente: Weder de Oliveira (Relator).

WEDER DE OLIVEIRA

Tratam os autos de tomada de contas especial instaurada pelo Fundo Nacional de Desenvolvimento da Educação (FNDE) , responsabilizando a Sra. Elza Edilene Rebelo de Moraes, na condição de prefeita do município de Marapanim/PA (gestão 17/9/2013 a 31/12/2016) , em razão da não apresentação da prestação de contas da aplicação dos recursos federais transferidos por meio do termo de compromisso PAC II 4650 (peça 10) , que tinha por objeto a construção de cobertura de uma quadra escolar pequena.
O ajuste teve sua vigência no período de 9/11/2010 a 26/4/2013 e o prazo final para a prestação de contas até 18/12/2016 (peça 7) .
Para contextualizar os fatos, as análises e os encaminhamentos do processo, reproduzo a seguir a instrução da Secretaria de Controle Externo de Tomada de Contas Especial (Secex-TCE) (peça 52) :
" (...) 
2.	Para a execução do Termo de Compromisso PAC II 4650, o FNDE repassou ao município a importância total de R$ 184.996,96, segundo ordens bancárias dispostas à peça 5, conforme a seguir:
	Valor Original (R$) 
	Ordens bancárias
	Data do crédito

	36.999,39
	2013OB651771
	4/10/2013

	36.999,39
	2014OB640618
	13/3/2014

	64.748,94
	2014OB641641
	9/5/2014

	46.249,24
	2014OB647092
	20/10/2014

3.	De acordo com a Informação n. 4583/2017 do FNDE à peça 7, o prazo para prestar contas encerrou-se em 18/12/2016, mas até aquela data não foi confirmado o envio da prestação de contas. O documento registrou a não execução do Termo de Compromisso PAC II 4650.
4.	Consoante Ofícios acostados às peças 8 e 16 e AR (s) às peças 9 e 15, verifica-se que a responsável foi notificada acerca da omissão no dever de prestar contas, requerendo o FNDE providências ou a devolução dos recursos. Diante da não apresentação das contas e não demonstração da boa e regular aplicação dos recursos, assim como a não devolução da verba, instaurou-se a respectiva TCE.
5.	No Relatório de TCE 333/2018 (peça 19) , o tomador de contas concluiu que o prejuízo importava no valor total dos recursos repassados, o que correspondeu ao valor original de R$ 184.996,96, imputando responsabilidade à Sra. Elza Edilene Rebelo de Moraes, Ex-Prefeita Municipal de Marapanim/PA (gestão 17/9/2013 a 31/12/2016) , diante da gestão dos recursos e obrigação de prestar contas.
6.	O Relatório de Auditoria 1068/2018 da Controladoria-Geral da União (peça 20) chegou às mesmas conclusões. Adicionalmente, após serem emitidos o Certificado de Auditoria, o Parecer do Dirigente de Controle Interno e o Pronunciamento Ministerial (peças 21, 22 e 23) , o processo foi remetido a este Tribunal.
7.	Na instrução inicial à peça 27, a SECEX/TCE verificou que não houve o transcurso de mais de dez anos desde o fato gerador da irregularidade, sem que tenha havido a notificação da responsável pela autoridade administrativa federal competente, consoante o art. 6º, inciso II, c/c art. 19, da IN/TCU 71/2012, modificada pela Instrução Normativa nº 76, de 23/11/2016. No caso em exame, a omissão na prestação de contas se concretizou em 18/12/2016 (peça 7) , tendo sido a responsável notificada pelo FNDE em 6/2 e 8/7/2017, por meio dos Ofícios constantes às peças 8 e 16 e AR (s) às peças 9 e 15.
8.	Constatou a Secretaria, ainda, que o valor atualizado do débito (sem juros) em 1/1/2017 (peça 25) era superior a R$ 100.000,00, na forma estabelecida pelos arts. 6º, inciso I, e 19, da IN/TCU 71/2012, modificada pela IN/TCU 76/2016	, estando a TCE devidamente constituída e em condição de ser instruída.
9.	(...) 
10.	Da análise dos documentos presentes nos autos, apurou a Unidade Técnica que a Sra. Elza Edilene Rebelo de Moraes, Prefeita Municipal de Marapanim/PA na gestão 17/9/2013 a 31/12/2016, era a pessoa responsável pela gestão dos recursos federais recebidos por meio do Termo de Compromisso PAC II 4650, bem como responsável pela apresentação da prestação de contas no SiGPC, cujo prazo final expirou em 18/12/2016 (peça 7) , portanto, durante sua gestão.
11.	Consta que foi dada oportunidade de defesa à agente responsabilizada na fase interna, em obediência aos princípios constitucionais que asseguram o direito ao contraditório e à ampla defesa (art. 5, inciso LV, da Constituição Federal) , tendo em vista a notificação realizada pelo Fundo, no entanto, a Sra. Elza Edilene Rebelo de Moraes se manteve silente e não recolheu o montante devido aos cofres do Fundo Nacional de Desenvolvimento da Educação - FNDE, razão pela qual a sua responsabilidade foi mantida.
12.	Como restou caracterizada a omissão no dever de prestar contas, também se verificou a não comprovação da boa e regular aplicação dos recursos objeto deste processo. Nesse diapasão, cabe ressaltar que é pacífica a jurisprudência deste Tribunal no sentido de que compete ao gestor o ônus de provar a aplicação regular dos recursos que lhe foram confiados (vide Acórdão 974/2018-TCU-Plenário (Relator Bruno Dantas) , 511/2018-Plenário (Relator Aroldo Cedraz) , 3875/2018-Primeira Câmara (Relator Vital Do Rêgo) , 1983/2018-Primeira Câmara (Relator Bruno Dantas) , 1294/2018-Primeira Câmara (Relator Bruno Dantas) , 3200/2018-Segunda Câmara (Relator Aroldo Cedraz) , 2512/2018-Segunda Câmara (Relator Aroldo Cedraz) , 2384/2018-Segunda Câmara (Relator José Múcio Monteiro) , 2014/2018-Segunda Câmara (Relator Aroldo Cedraz) , 901/2018-Segunda Câmara (Relator José Múcio Monteiro) , entre outros) .
13.	A instrução inicial à peça 27, contendo a matriz de responsabilização, concluiu pela necessidade de realização de citação e audiência da responsável, Sra. Elza Edilene Rebelo de Moraes, Ex-Prefeita Municipal de Marapanim/PA (gestão 17/9/2013 a 31/12/2016) , diante das seguintes irregularidades:
Irregularidade 1: Não comprovação da boa e regular aplicação dos recursos federais repassados ao município de Marapanim/PA, em face da omissão no dever de prestar contas dos valores transferidos, no âmbito do Termo de Compromisso PAC II 4650;
	Valor Original (R$ 1,00) 
	Data das ordens bancárias

	36.999,39
	2/10/2013

	36.999,39
	11/3/2014

	64.748,94
	7/5/2014

	46.249,24
	16/10/2014

Valor atualizado do débito (sem juros) em 1/1/2017	: R$ 227.149,42 (peça 25) .
Dispositivos violados: art. 37, caput, c/c o art. 70, parágrafo único, da Constituição da República Federativa do Brasil, art. 93, do Decreto-lei 200/1967, art. 66, do Decreto 93.872/1986, Resolução CD/FNDE 02, de 18 de janeiro de 2012. e cláusula XXIII do Termo de Compromisso PAC II 4650 (peça 10) ;
Evidências: Informação 4583/2017/SEAPC/COAPC/CGCAP/DIFIN/FNDE (peça 7) e Relatório de TCE 333/2018 - DIREC/COTCE/CGCAP/DIFIN-FNDE/MEC (peça 19) ;
Conduta: Em face da omissão na prestação de contas, cujo prazo encerrou-se em 18/12/2016, não logrou demonstrar a boa e regular aplicação dos recursos federais recebidos à conta do Termo de Compromisso PAC II 4650;
Nexo de Causalidade: A conduta descrita impediu o estabelecimento do nexo causal entre as possíveis despesas efetuadas com os recursos recebidos, no âmbito do Termo de Compromisso PAC II 4650;
Culpabilidade: Não há excludentes de ilicitude, de culpabilidade e de punibilidade. É razoável supor que a responsável tinha consciência da ilicitude de suas condutas. Eram exigíveis condutas diversas das praticadas;
Irregularidade 2: Não cumprimento do prazo originalmente estipulado para prestação de contas;
Dispositivos violados: art. 37, caput, c/c o art. 70, parágrafo único, da Constituição da República Federativa do Brasil, art. 93, do Decreto-lei 200/1967, art. 66, do Decreto 93.872/1986, Resolução CD/FNDE 02, de 18 de janeiro de 2012. e cláusula XXIII do Termo de Compromisso PAC II 4650 (peça 10) ;
Evidências: Informação 4583/2017/SEAPC/COAPC/CGCAP/DIFIN/FNDE (peça 7) e Relatório de TCE 333/2018 - DIREC/COTCE/CGCAP/DIFIN-FNDE/MEC (peça 19) ;
Conduta: descumprir o prazo originalmente estipulado para prestação de contas dos recursos federais recebidos à conta do Termo de Compromisso PAC II 4650, cujo prazo encerrou-se em 18/12/2016 (peça 7) ;
Nexo de Causalidade: A conduta descrita impediu o estabelecimento do nexo causal entre as possíveis despesas efetuadas com os recursos recebidos, no âmbito do Termo de Compromisso PAC II 4650;
Culpabilidade: Não há excludentes de ilicitude, de culpabilidade e de punibilidade. É razoável supor que a responsável tinha consciência da ilicitude de suas condutas. Eram exigíveis condutas diversas das praticadas;
14.	Em cumprimento ao pronunciamento da unidade (peça 29) , foram efetuadas a citação e a audiência da responsável, nos moldes adiante:
	Comunicação: Ofício n. 4211/2019-TCU/Secex-TCE (peça 31) 
Data da Expedição: 17/6/2019
Data da Ciência: 10/7/2019 (peça 33) 
Nome Recebedor: Josiane Castro.
Observação: Ofício enviado para o endereço do responsável, conforme pesquisa nos Sistemas Corporativos do TCU.
Fim do prazo para a defesa: 25/7/2019

	Comunicação: Edital 1512/2020-TCU/Seproc (peça 47) 
Data da Expedição: 8/7/2020
Data da Ciência: 25/9/2020 (peça 45) 
Fim do prazo para a defesa: 10/10/2020

15.	Informou a SECEX/TCE que a demonstração da correta aplicação dos recursos, perante este Tribunal, deveria ocorrer por meio da apresentação de documentação comprobatória das despesas efetuadas, tais como notas fiscais, recibos, processos de pagamento, extratos bancários da conta específica (recursos federais transferidos e contrapartida) e da aplicação financeira, processos licitatórios, contratos e termos de adjudicação e homologação, bem como documentos que comprovem a execução do objeto do Termo de Compromisso PAC II 4650.
16.	Outrossim, foi comunicado à Sra. Elza Edilene Rebelo de Moraes que a omissão inicial no dever de prestar contas, se não justificada, poderia ensejar o julgamento pela irregularidade das contas, com a aplicação da multa prevista no art. 58, inciso II, da Lei 8.443/1992, nos termos do art. 16, inciso III, alíneas "a" e "b", da mesma norma, independentemente da comprovação da regular aplicação dos recursos no objeto pactuado.
17.	Conforme Despacho de Conclusão das Comunicações Processuais (peça 35) , as providências inerentes às comunicações processuais foram concluídas.
18.	Transcorrido o prazo regimental fixado, a responsável Elza Edilene Rebelo de Moraes permaneceu silente, devendo ser considerado revel, nos termos do art. 12, § 3º, da Lei 8.443/1992.
EXAME TÉCNICO
Da validade das notificações
19.	Preliminarmente, cumpre tecer breves considerações sobre a forma como são realizadas as comunicações processuais no TCU. A esse respeito, destacam-se o art. 179, do Regimento Interno do TCU (Resolução 155, de 4/12/2002) e o art. 4º, inciso III, § 1º, da Resolução TCU 170, de 30 de junho de 2004, in verbis:
Art. 179. A citação, a audiência ou a notificação, bem como a comunicação de diligência, far se-ão:
I - mediante ciência da parte, efetivada por servidor designado, por meio eletrônico, fac-símile, telegrama ou qualquer outra forma, desde que fique confirmada inequivocamente a entrega da comunicação ao destinatário;
II - mediante carta registrada, com aviso de recebimento que comprove a entrega no endereço do destinatário;
III - por edital publicado no Diário Oficial da União, quando o seu destinatário não for localizado
 (...) 
Art. 3º As comunicações serão dirigidas ao responsável, ou ao interessado, ou ao dirigente de órgão ou entidade, ou ao representante legal ou ao procurador constituído nos autos, com poderes expressos no mandato para esse fim, por meio de:
I - correio eletrônico, fac-símile ou telegrama;
II - servidor designado;
III - carta registrada, com aviso de recebimento;
IV - edital publicado no Diário Oficial da União, quando o seu destinatário não for localizado, nas hipóteses em que seja necessário o exercício de defesa.
Art. 4º. Consideram-se entregues as comunicações:
I - efetivadas conforme disposto nos incisos I e II do artigo anterior, mediante confirmação da ciência do destinatário;
II - realizadas na forma prevista no inciso III do artigo anterior, com o retorno do aviso de recebimento, entregue comprovadamente no endereço do destinatário;
III - na data de publicação do edital no Diário Oficial da União, quando realizadas na forma prevista no inciso IV do artigo anterior.
§ 1º O endereço do destinatário deverá ser previamente confirmado mediante consulta aos sistemas disponíveis ao Tribunal ou a outros meios de informação, a qual deverá ser juntada ao respectivo processo.
 (...) 
20.	Bem se vê, portanto, que a validade da citação via postal não depende de que o aviso de recebimento seja assinado pelo próprio destinatário da comunicação, o que dispensa, no caso em tela, a entrega do AR em "mãos próprias". A exigência da norma é no sentido de o Tribunal verificar se a correspondência foi entregue no endereço correto, residindo aqui a necessidade de certeza inequívoca.
21.	Não é outra a orientação da jurisprudência do TCU, conforme se verifica dos julgados a seguir transcritos:
São válidas as comunicações processuais entregues, mediante carta registrada, no endereço correto do responsável, não havendo necessidade de que o recebimento seja feito por ele próprio (Acórdão 3648/2013-TCU-Segunda Câmara, Relator Min. José Jorge) ;
É prescindível a entrega pessoal das comunicações pelo TCU, razão pela qual não há necessidade de que o aviso de recebimento seja assinado pelo próprio destinatário. Entregando se a correspondência no endereço correto do destinatário, presume-se o recebimento da citação. (Acórdão 1019/2008-TCU-Plenário, Relator Min. Benjamin Zymler) ;
As comunicações do TCU, inclusive as citações, deverão ser realizadas mediante Aviso de Recebimento - AR, via Empresa Brasileira de Correios e Telégrafos, bastando para sua validade que se demonstre que a correspondência foi entregue no endereço correto. (Acórdão 1526/2007-TCU-Plenário, Relator Min. Aroldo Cedraz) .
22.	A validade do critério de comunicação processual do TCU foi referendada pelo Supremo Tribunal Federal, nos termos do julgamento do MS-AgR 25.816/DF, por meio do qual se afirmou a desnecessidade da ciência pessoal do interessado, entendendo-se suficiente a comprovação da entrega do "AR" no endereço do destinatário:
Ementa: agravo regimental. Mandado de segurança. Desnecessidade de intimação pessoal das decisões do tribunal de contas da união. art. 179 do regimento interno do TCU. Intimação do ato impugnado por carta registrada, iniciado o prazo do art. 18 da lei nº 1.533/51 da data constante do aviso de recebimento. Decadência reconhecida. Agravo improvido.
O envio de carta registrada com aviso de recebimento está expressamente enumerado entre os meios de comunicação de que dispõe o Tribunal de Contas da União para proceder às suas intimações.
O inciso II do art. 179 do Regimento Interno do TCU é claro ao exigir apenas a comprovação da entrega no endereço do destinatário, bastando o aviso de recebimento simples.
Da revelia da responsável Elza Edilene Rebelo de Moraes
23.	No caso vertente, a citação da responsável se deu por meio de Edital publicado no Diário Oficial da União em 25/9/2020 (peça 45) , após tentativas de citação em endereços pesquisados no sistema CPF da Receita Federal e sistemas corporativos do TCU (TSE) , não apresentando a responsável alegações de defesa e/ou razões de justificativa. 
24.	No caso concreto, inicialmente, uma das citações realizadas (peça 31) foi entregue na sede da Prefeitura Municipal de Marapanim-PA e recebida por servidora daquela Prefeitura, Sra. Josiane Castro Fonseca (peça 33) .  No entanto, o AR referente ao ofício citatório que foi entregue na sede da Prefeitura Municipal de Marapanim/PA não pode ser considerado para fins de citação válida porque a Sra. Elza Edilene Rebelo de Moraes já não era mais a Prefeita Municipal à época da entrega do documento. Deste modo, em função de não se encontrarem outros endereços nas pesquisas realizadas, e em função da devolução do Ofício, foi a responsável citada por edital.
25.	Nos processos do TCU, a revelia não leva à presunção de que seriam verdadeiras todas as imputações levantadas contra os responsáveis, diferentemente do que ocorre no processo civil, em que a revelia do réu opera a presunção da verdade dos fatos narrados pelo autor (Acórdão 1009/2018-TCU-Plenário, Relator Min. Bruno Dantas; 2369/2013 - TCU - Plenário, Relator Min. Benjamin Zymler e 2449/2013 - TCU - Plenário, Relator Min. Benjamin Zymler) . Dessa forma, a avaliação da responsabilidade do agente não pode prescindir da prova existente no processo ou para ele carreada.
26.	Ao não apresentar sua defesa, a responsável deixou de produzir prova da regular aplicação dos recursos sob sua responsabilidade, em afronta às normas que impõem aos gestores públicos a obrigação legal de, sempre que demandados pelos órgãos de controle, apresentar os documentos que demonstrem a correta utilização das verbas públicas, a exemplo do contido no art. 93 do Decreto-Lei 200/1967: "Quem quer que utilize dinheiros públicos terá de justificar seu bom e regular emprego na conformidade das leis, regulamentos e normas emanadas das autoridades administrativas competentes."
27.	Mesmo as alegações de defesa não sendo apresentadas, considerando o princípio da verdade real que rege esta Corte, procurou-se buscar, em manifestações da responsável na fase interna desta Tomada de Contas Especial, se havia algum argumento que pudesse ser aproveitado a seu favor.
28.	No entanto, a responsável não se manifestou na fase interna, não havendo, assim, nenhum argumento que possa vir a ser analisado e posteriormente servir para afastar as irregularidades apontadas.
29.	Em consulta aos sistemas corporativos do instaurador (SIGPC) , realizada na data de 2/12/2020, verifica-se que a responsável também não apresentou contas junto ao instaurador e continua inadimplente (peça 51) .
30.	Em se tratando de processo em que a parte interessada não se manifestou acerca das irregularidades imputadas, não há elementos para que se possa efetivamente aferir e reconhecer a ocorrência de boa-fé na conduta do responsável, podendo este Tribunal, desde logo, proferir o julgamento de mérito pela irregularidade das contas, conforme os termos dos §§ 2º e 6º do art. 202 do Regimento Interno do TCU. (Acórdão 2064/2011-TCU-Primeira Câmara (relator Min. Ubiratan Aguiar) , 6.182/2011-TCU-1ª Câmara (relator Min. Weber de Oliveira) , 4.072/2010-TCU-1ª Câmara (Relator Min. Valmir Campelo) , 1.189/2009-TCU-1ª Câmara (Relator Min. Marcos Bemquerer) , 731/2008-TCU-Plenário (Relator Min. Aroldo Cedraz) .
31.	Dessa forma, a responsável Elza Edilene Rebelo de Moraes deve ser considerada revel, nos termos do art. 12, § 3º, da Lei 8.443/1992, devendo as contas ser julgadas irregulares, condenando-a ao débito apurado e aplicando-lhe a multa prevista no art. 57 da Lei 8.443/1992.
32.	Cumpre observar, ainda, que a conduta da responsável, consistente nas irregularidades "não comprovação da boa e regular aplicação dos recursos federais repassados ao município de Marapanim/PA, em face da omissão no dever de prestar contas dos valores transferidos, no âmbito do Termo de Compromisso PAC II 4650" e "não cumprimento do prazo originalmente estipulado para prestação de contas", configura violação não só às regras legais, mas também aos princípios basilares da administração pública, eis que, em última análise, ocorre o comprometimento da necessária satisfação à sociedade sobre o efetivo emprego dos recursos públicos postos à disposição da municipalidade, por força do instrumento de repasse em questão.
33.	Nesses casos, em que fica evidente a falta de transparência e lisura, não há como afastar as suspeitas sempre presentes de que a totalidade dos recursos públicos federais, transferida ao município, tenha sido integralmente desviada, a revelar grave inobservância de dever de cuidado no trato com a coisa pública, isto é, ato praticado com culpa grave, pois, na espécie, a conduta do responsável se distancia daquela que seria esperada de um administrador público minimante diligente, num claro exemplo de erro grosseiro a que alude o art. 28 do Decreto-lei 4.657/1942 (Lei de Introdução às Normas do Direito Brasileiro) , incluído pela Lei 13.655/2018 (Acórdão 1689/2019-TCU-Plenário, Relator Min. Augusto Nardes; Acórdão 2924/2018-TCU-Plenário, Relator Min. José Mucio Monteiro; Acórdão 2391/2018-TCU-Plenário, Relator Min. Benjamin Zymler) .
Prescrição da Pretensão Punitiva
34.	Vale ressaltar que a pretensão punitiva do TCU, conforme Acórdão 1441/2016-TCU-Plenário, Relator Min. Benjamin Zymler, que uniformizou a jurisprudência acerca dessa questão, subordina-se ao prazo geral de prescrição indicado no art. 205 do Código Civil, que é de dez anos, contado da data de ocorrência da irregularidade sancionada, nos termos do art. 189 do Código Civil, sendo este prazo interrompido pelo ato que ordenar a citação, a audiência ou a oitiva do responsável.
35.	No caso em exame, não ocorreu a prescrição, uma vez que a irregularidade sancionada ocorreu em 18/12/2016, e o ato de ordenação da citação ocorreu em 11/6/2019 (peça 29) .
CONCLUSÃO
36.	Em face da análise promovida na seção "Exame Técnico", verifica-se que a responsável Elza Edilene Rebelo de Moraes não logrou comprovar a boa e regular aplicação dos recursos, e instada a se manifestar, optou pelo silêncio, configurando a revelia, nos termos do § 3º, do art. 12, da Lei 8.443/1992. 
37.	Vale ressaltar que a jurisprudência pacífica nesta Corte é no sentido da imprescritibilidade das ações de ressarcimento ao erário (Súmula TCU 282) . Dessa forma, identificado o dano ao erário, deve se instaurar e julgar o processo de tomada de contas especial para responsabilizar seus agentes causadores, respeitando o direito ao contraditório e à ampla defesa, independentemente de quando ocorreram os atos impugnados.
38.	Verifica-se também que não houve a prescrição da pretensão punitiva, conforme análise já realizada.
39.	Tendo em vista que não constam dos autos elementos que permitam reconhecer a boa-fé da responsável, sugere-se que as suas contas sejam julgadas irregulares, nos termos do art. 202, § 6º, do Regimento Interno do TCU, com a imputação do débito atualizado monetariamente e acrescido de juros de mora, nos termos do art. 202, § 1º do Regimento Interno do TCU, descontado o valor eventualmente recolhido, com a aplicação da multa prevista no art. 57 da Lei 8.443/1992.
40.	Por fim, como não houve elementos que pudessem modificar o entendimento acerca das irregularidades em apuração, mantém-se a matriz de responsabilização presente na peça 27 (p. 6-7) .
PROPOSTA DE ENCAMINHAMENTO
41.	Diante do exposto, submetem-se os autos à consideração superior, propondo:
a)	considerar revel a responsável Elza Edilene Rebelo de Moraes (CPF XXX.612.402-XX) , para todos os efeitos, dando-se prosseguimento ao processo, com fulcro no art. 12, § 3º, da Lei 8.443/1992;
b)	julgar irregulares, nos termos dos arts. 1º, inciso I, 16, inciso III, alíneas "a" e "c", da Lei 8.443/1992, c/c os arts. 19 e 23, inciso III, da mesma Lei, as contas da responsável Elza Edilene Rebelo de Moraes (CPF XXX.612.402-XX) , Ex-Prefeita Municipal de Marapanim/PA (gestão 17/9/2013 a 31/12/2016) , condenando-a ao pagamento das importâncias a seguir especificadas, atualizadas monetariamente e acrescidas dos juros de mora, calculadas a partir das datas discriminadas até a data da efetiva quitação do débito, fixando-lhe o prazo de quinze dias, para que comprove, perante o Tribunal, o recolhimento das referidas quantias aos cofres do Tesouro Nacional, nos termos do art. 23, inciso III, alínea "a", da citada lei, c/c o art. 214, inciso III, alínea "a", do Regimento Interno do TCU.
Débitos relacionados à responsável Elza Edilene Rebelo de Moraes (CPF XXX.612.402-XX) :
	Valor Original (R$) 
	Data das ordens bancárias

	36.999,39
	4/10/2013

	36.999,39
	13/3/2014

	64.748,94
	9/5/2014

	46.249,24
	20/10/2014

c)	aplicar à responsável Elza Edilene Rebelo de Moraes (CPF XXX.612.402-XX) , a multa prevista no art. 57 da Lei 8.443/1992 c/c o art. 267 do Regimento Interno do TCU, fixando-lhe o prazo de quinze dias, a contar da notificação, para que comprove, perante o Tribunal (art. 214, III, alínea "a", do Regimento Interno do TCU) , o recolhimento da dívida aos cofres do Tesouro Nacional, atualizada monetariamente desde a data do acórdão que vier a ser proferido por este Tribunal até a data do efetivo recolhimento, se paga após o vencimento, na forma da legislação em vigor;
d)	autorizar, desde logo, a cobrança judicial das dívidas, caso não atendida a notificação, na forma do disposto no art. 28, inciso II, da Lei 8.443/1992;
e)	autorizar também, desde logo, se requerido, com fundamento no art. 26, da Lei 8.443, de 1992, c/c o art. 217, §§ 1º e 2º do Regimento Interno do TCU, o parcelamento da (s) dívida (s) em até 36 parcelas, incidindo, sobre cada parcela, corrigida monetariamente, os correspondentes acréscimos legais, fixando-lhe o prazo de quinze dias, a contar do recebimento da notificação, para comprovar, perante o Tribunal, o recolhimento da primeira parcela, e de trinta dias, a contar da parcela anterior, para comprovar os recolhimentos das demais parcelas, devendo incidir, sobre cada valor mensal, atualizado monetariamente, os juros de mora devidos, no caso do débito, na forma prevista na legislação em vigor, alertando o responsável de que a falta de comprovação do recolhimento de qualquer parcela importará o vencimento antecipado do saldo devedor, nos termos do § 2º do art. 217 do Regimento Interno deste Tribunal;
f)	enviar cópia do Acórdão a ser prolatado à Procuradoria da República no Estado do Pará, nos termos do § 3º do art. 16 da Lei 8.443/1992, c/c o § 7º do art. 209 do Regimento Interno do TCU, para adoção das medidas cabíveis;
g)	enviar cópia do Acórdão que vier a ser proferido ao Fundo Nacional de Desenvolvimento da Educação e ao responsável, para ciência;
h)	informar à Procuradoria da República no Estado do Pará, ao Fundo Nacional de Desenvolvimento da Educação e ao responsável que a presente deliberação, acompanhada do Relatório e do Voto que a fundamenta, está disponível para a consulta no endereço www.tcu.gov.br/acordaos, além de esclarecer que, caso requerido, o TCU poderá fornecer sem custos as correspondentes cópias, de forma impressa; e
i)	informar à Procuradoria da República no Estado do Pará que, nos termos do parágrafo único do art. 62 da Resolução TCU 259/2014, os procuradores e membros do Ministério Público credenciados nesta Corte podem acessar os presentes autos de forma eletrônica e automática, ressalvados apenas os casos de eventuais peças classificadas como sigilosas, as quais requerem solicitação formal."
O Ministério Público junto a este Tribunal (MP/TCU) , representado pelo subprocurador-geral Paulo Soares Bugarin, manifestou-se de acordo com as propostas da unidade instrutiva (peça 55) .
É o relatório.

não há

Subprocurador-Geral Paulo Soares Bugarin.

TOMADA DE CONTAS ESPECIAL. FNDE. TERMO DE COMPROMISSO PAC II. COBERTURA DE QUADRA ESCOLAR. OMISSÃO DO REGISTRO DA PRESTAÇÃO DE CONTAS NO SIGPC. NÃO COMPROVAÇÃO DA REGULAR APLICAÇÃO DOS RECURSOS FEDERAIS. NOTIFICAÇÃO. CITAÇÃO. REVELIA. DÉBITO. MULTA. COMUNICAÇÕES.

TOMADA DE CONTAS ESPECIAL (TCE)

Secretaria de Controle Externo de Tomada de Contas Especial (Secex-TCE).

O Fundo Nacional de Desenvolvimento da Educação (FNDE) instaurou este processo de tomada de contas especial (TCE) responsabilizando a Sra. Elza Edilene Rebelo de Moraes na condição de prefeita do município de Marapanim/PA (gestão: 17/9/2013 a 31/12/2016) , em razão de não ter apresentado (registrado) a prestação de contas dos recursos federais transferidos por meio do termo de compromisso PAC II 4650/2013 (peça 10) , que tinha por objeto a construção de cobertura de uma quadra escolar.
Para a execução do ajuste, o FNDE repassou ao município, ao longo de 2013 e 2014, a importância de R$ 184.996,96 (peça 5) . O termo de compromisso teve vigência no período de 9/11/2010 a 26/4/2013 e o prazo final para a prestação de contas até 18/12/2016 (peça 7) .
Em conformidade com a Resolução FNDE 2/2012, a partir de 2012, instituiu-se a obrigação da utilização do sistema de gestão de prestação de contas (SiGPC) para o processamento das fases relacionadas ao rito da prestação de contas dos recursos repassados a título de transferências voluntárias e obrigatórias/legais pela autarquia.
Segundo o relatório do tomador de contas especial 333/2018, o FNDE notificou a responsável acerca da omissão da prestação de contas e diante da ausência de resposta e não demonstração da regular aplicação dos recursos federais, tampouco restituição dos repasses, instaurou-se a presente TCE com dano ao erário quantificado pelo total transferido (peças 7-9, 15-16 e 19) .
Neste Tribunal, chamada em citação/audiência para apresentar defesa diante da continuada ausência da prestação de contas reclamada pelo FNDE ou restituir os valores repassados, a responsável permaneceu silente (peça 33 e 45) .
Assim, a Secretaria de Controle Externo de Tomada de Contas Especial (Secex-TCE) considerou a responsável revel e propôs, no essencial, julgar suas contas irregulares, com imputação de débito e multa (peça 52) . 
O representante do MP/TCU, subprocurador-geral Paulo Soares Bugarin, manifestou-se de acordo com a proposta da unidade instrutiva (peça 55) .
Cabe ao gestor demonstrar, por meio da prestação de contas, a regular aplicação dos dinheiros e valores públicos sob sua responsabilidade (art. 70, parágrafo único, da Constituição Federal e art. 93 do Decreto-Lei 200/1967, c/c o art. 66 do Decreto 93.872/1986) .
Uma vez que a gestora dos recursos e responsável pelo envio da prestação de contas do termo de compromisso 4650/2013, desde a origem deste processo, não apresentou justificativas frente à omissão da prestação de contas, e não havendo nos autos elementos que possam comprovar a regularidade da aplicação dos recursos federais transferidos ao município, impõe-se considerar a revelia e julgar irregulares as contas da Sra. Elza Edilene Rebelo de Moraes, condenando-a ao pagamento de débito e lhe aplicando multa, porquanto não ocorreu a prescrição da pretensão punitiva.
	Diante do exposto, acolho a proposta da unidade instrutiva com a qual concordou o MP/TCU, e manifesto-me pela aprovação do acórdão que ora submeto à apreciação deste Colegiado.
TCU, Sala das Sessões, em 31 de agosto de 2021.
Weder de Oliveira 
Relator